臺灣高等法院刑事判決　　　　　　　　　　　　　　九十一年度上訴字第四五七號
　　上　訴　人　臺灣桃園地方法院檢察署檢察官
　　被　　　告　甲○○
右上訴人因被告偽造文書案件，不服臺灣桃園地方法院九十年度訴字第五三八號，中
華民國九十年九月七日第一審判決（起訴案號：臺灣桃園地方法院檢察署九十年度偵
字第三六四九號）提起上訴，本院判決如左：
        主  文
上訴駁回。
        理  由
一、公訴意旨略以：被告甲○○為被告楊政雄（已經原審判處有期徒刑四月，如易科
    罰金以三百元折算一日確定在案）之朋友，因楊政雄駕駛營業大貨車為業，但並
    未領得職業大貨車之駕駛執照，為免駕駛貨車為警方發現無照駕駛而遭受重罰，
    乃於民國（下同）八十八年底，徵得被告甲○○之同意，與甲○○共同基於偽造
    文書之犯意，由甲○○提供其年籍資料予楊政雄熟背，於遇警方攔檢時背誦使用
    。之後楊政雄於八十九年十月十一日晚上十一時許，酒後無照駕駛車牌號碼ＫＥ
    ─０九七０號小貨車，行經桃園縣中壢巿環中東路，因無照駕駛、酒後駕車為警
    查獲，詎楊政雄為脫免被開告發單處罰，即向警方謊稱其為甲○○，並冒用甲○
    ○之名義，在桃警局交字第Ｄ九Ａ五三二三四三號舉發違反道路交通管理事件通
    知單上，偽造甲○○名義簽名，以示業收受該告發通知單之私文書，再交還予負
    責執勤之交通警員林學霆收執轉呈該管單位，足生損害於該管單位對於交通事件
    管理之正確性。嗣甲○○得知楊政雄為警查獲並冒用其名字後，即於八十九年十
    二月二十二日向桃園監理站申訴並未駕駛前揭小貨車等情，經警調查後查悉上情
    。因認被告涉有刑法第二百十六條、第二百十條之行使偽造私文書罪嫌。
二、按犯罪事實應依證據認定之，無證據不得推定其犯罪事實；又不能證明被告犯罪
    者，應諭知無罪之判決，刑事訴訟法第一百五十四條、第三百零一條第一項分別
    定有明文；次按刑法第二十八條固明定二人以上共同實施犯罪之行為者，皆為正
    犯，然刑法上之共同正犯，以有意思之聯絡行為之分擔為要件；共犯之成立，除
    共同實施犯罪行為者外，其就他人之行為負共犯之責者，以有意思聯絡為要件，
    若事前並未合議，實施犯罪行為之際，又係出於行為者獨立之意思，即不負共犯
    之責，最高法院十八年上字第六七三號、十九年上字第六九四號判例可資參照。
三、本件公訴人認被告甲○○涉有刑法第二百十六條、第二百十條之罪嫌，無非以被
    告甲○○、楊政雄於警訊中之自白、桃園縣警察局舉發違反道路交通管理事件通
    知單及被告甲○○向桃園監理站申訴之申訴書為其主要論據。經查：
  (一)被告甲○○固於警訊中供承：伊與楊政雄係朋友關係，（楊政雄）冒用伊之姓名
    係因楊政雄沒有職業大貨車駕駛執照，遂於八十八年底同意讓楊政雄使用伊年籍
    資料，以規避警方之臨檢，伊並告訴楊政雄將其年籍資料熟背下來，方便使用；
    八十九年十月十一日案發時伊不知情，係事後於十月十三日楊政雄才告知；案發
    時駕照在伊身上，楊政雄僅以口頭告知警方伊之年籍，伊並於同年十月十八日給
    楊政雄駕照辦理吊扣等語（參見偵查卷附九十年元月十五日警訊筆錄，第四頁反
    面、第五頁正面），是被告甲○○於警訊中之供詞僅述及其因被告楊政雄沒有職
    業大貨車駕照，於八十八年底提供其年籍資料予被告楊政雄使用，至被告楊政雄
    於領得職業大貨車駕照後（按：楊政雄係於八十九年九月八日領得職業大貨車駕
    照，有交通部公路局新竹區監理所桃園監理站九十年六月十四日【九０】竹監桃
    字第一七七二九號函暨所附職業汽車駕駛執照登記書各一份（參見原審卷第三十
    頁），及楊政雄所有之職業大貨車駕照一紙（參見原審卷第四十八頁）附卷可稽
    。被告楊政雄於自行考得職業大貨車後，是否仍得繼續使用被告甲○○之年籍資
    料之部分，雖依被告甲○○上開警訊中之供述，伊於楊政雄案發後一、二天內即
    知悉楊政雄偽簽伊之姓名，而未即時表示異議，且事後復提供其駕照予楊政雄至
    監理站辦理吊扣事宜云云（按：被告甲○○之駕照係於八十九年十月二十五日經
    交通部公路局新竹區監理所桃園監理站予以吊扣，有交通部公路局新竹區監理所
    桃園監理站九十年五月十一日【九十】竹監桃字第一四一八四號函附卷可稽，參
    見原審卷第九頁）。然此或因被告甲○○當時未慮及要提出異議，且楊政雄案發
    時既偽簽伊之姓名，伊只有提供駕照予楊政雄先行辦理吊扣，嗣後再設法解決一
    途，以避免當時已可預見之損害。尚難僅依此即遽認被告甲○○於楊政雄取得職
    業大貨車駕照後，仍然同意楊政雄可以繼續使用其年籍資料。蓋被告甲○○當時
  之所以允許被告楊政雄使用伊之姓名年籍資料，無非乃因被告楊政雄當時以駕駛
    營業大貨車為業，但並未領得職業大貨車之駕駛執照，為免駕駛貨車為警方發現
    無照駕駛而遭受重罰，被告甲○○基於同情被告楊政雄之處境，方同意被告楊政
    雄於考得職業大貨車駕照之前，可以使用伊之姓名年籍資料以供其於遇警攔截盤
    檢時使用，庶免遭到開立無照駕駛之罰單。既被告楊政雄於本案經警盤檢取締日
    期（即八十九年十月十一日）之前即已考得職業大貨車駕照（考取日期為八十九
    年九月八日）。即此，因被告楊政雄當時已取得職業大貨車執照，被告甲○○自
    無繼續容任被告楊政雄使用伊之年籍資料之必要至明。是本案洵係被告甲○○於
    酒後駕駛遇警盤檢時，擅自突發奇想，妄自使用被告甲○○之年籍資料，已違反
    其與被告甲○○借用年籍資料使用當時之約定，至為明確。
  (二)次查，被告甲○○於原審調查程序中供稱：「（【楊政雄】領有貨車駕照後，還
    可以用你的年籍資料？）我知道楊後來有領到駕照，那時我就想說他以後就可以
    不用用我的。（【楊政雄】領有駕照後，若駕照被吊扣可否用你的年籍資料？）
    不行。當初是他沒有貨車駕照，所以才讓他用我的年籍資料」（參見原審卷附九
    十年六月四日訊問筆錄，第二五頁），同案被告楊政雄亦稱：「（是否如此？）
    是。我開罰單後就去和他講了」（同卷附同上筆錄，第二六頁），並於原審審理
    中供稱：「我知道我已經考上職業大貨車駕照了，當時我身上沒有帶駕照，放在
    家裡，我一時緊張，：：：所以就背甲○○的駕照」、「：：：那天是因為沒有
    帶（駕照），一時記不起來到底吊扣的是機車還是職業大貨車的駕照，所以就報
    陳（長濱）的」（參見原審卷附九十年八月二十四日審判筆錄，第四二頁、第四
    三頁）等語。被告甲○○於本院審理時亦陳稱：當時伊僅同意楊政雄於考得職業
    大貨車執照之前，若遇到警察臨檢時，可以背誦伊之年籍資料供警方查對，以免
    被開無照駕駛之罰單，伊並未同意或授權楊政雄可以在罰單上簽伊之名字等語。
    足見同案被告楊政雄基於當初與被告甲○○之約定，當已明知其於領得職業大貨
    車駕照後，即不應再使用被告甲○○之年籍資料，案發當日係因其重型機車駕照
    被吊扣，誤以為係職業大貨車駕照被吊扣，一時緊張才冒用被告甲○○之名義，
    而被告甲○○僅授權被告楊政雄於未領得職業大貨車駕照前，得使用伊年籍資料
    ，並未同意被告楊政雄於領得職業大貨車駕照後，仍得使用伊之年籍資料，應無
    疑義。況同案被告楊政雄於案發時已領得職業大貨車駕照，當時確係重型機車駕
    照被吊扣乙節，亦有其重型機車駕照影本在卷可稽（參見原審卷第二八頁），是
    伊等於原審之上揭供述，信而有徵，堪予採信。
  (三)再查，被告甲○○雖於警訊中供稱：「（你在【給楊政雄駕照】辦理吊扣之後，
    為何在八十九年十二月二十二日又去監理站申訴？）因本人駕照曾經遺失後，怕
    被人冒用。而不知是楊政雄所冒用」云云（參見偵查卷附九十年元月十五日警訊
    筆錄，第五頁），於原審調查程序中亦稱：「（後來為何申訴？）因為我之前駕
    照有掉過，怕被人冒用。我不知道是楊簽的，是後來去警察局作筆錄才知道」等
    語（參見原審卷附九十年六月四日訊問筆錄，第二四頁），且查伊於八十九年十
    二月二十二日申訴書上之申訴理由欄內亦記載：「本人收到講習單，始發現告發
    單之車號非本人所有及本人所開，：：：經向貴單位窗口查詢調閱當天到案之違
    規單影印本，發現違規單上之簽名非本人之筆跡，車號也非本人所有，違規時間
    及地點與本人上班時間不符，：：：且本人駕照有遺失，故可能有人撿到本人駕
照冒名到案吊扣駕照：：：」云云（參見偵查卷第一０頁）。然查，被告甲○○
    於楊政雄冒用伊之姓名後一、二天，即由楊政雄本人告知偽簽伊之姓名等情，業
    據伊與楊政雄供承在卷（參見偵查卷附九十年元月十五日警訊筆錄，第二頁、第
    五頁），被告甲○○且於原審調查中供稱：「楊開單後二、三天才告訴我。那時
    是楊說罰單是開我的名字，所以才借他駕照」等語（參見原審卷附九十年六月四
    日訊問筆錄，第二五頁），而甲○○之駕照係於八十九年十月二十五日由桃園監
    理站辦理吊扣，亦有交通部公路局新竹區監理所桃園監理站九十年五月十一日（
    九十）竹監桃字第一四一八四號函附卷可稽（參見原審卷第九頁）。凡此，均足
    證楊政雄於被警方開單後不久，被告甲○○方知悉伊姓名遭楊政雄偽簽於告發單
    上，並為求降低損失，因而提供伊駕照予楊政雄於八十九年十月二十五日至桃園
    監理站辦理吊扣，最後於同年十二月二十二日被告甲○○始向桃園監理站申訴，
    而伊申訴時即已明知伊之姓名係遭友人楊政雄冒用，是被告甲○○前開所述因駕
    照曾掉過，怕被人冒用才申訴，伊後來去警察局作筆錄才知伊姓名是楊政雄所簽
    云云，以及伊於申訴單上申訴理由欄所載內容，均非事實，自難採信。而由被告
    甲○○於知悉其姓名遭冒用後，先提供伊駕照予楊政雄至監理站辦理吊扣，而後
    向監理站提出申訴觀之，被告甲○○提供其駕照予楊政雄僅係因罰單係以伊名義
    所開，絕非謂伊於事前曾同意楊政雄在領得職業大貨車駕照後仍得以其名義在罰
    單上簽名，而伊之所以於事後向監理站提出申訴，適足以證明伊確實係因未同意
    楊政雄以其名義簽名收受上開告發通知單，不甘被處以吊扣駕照及講習之處分，
    始有如上之舉措，絕非係誤會遭人冒用駕照才申訴甚明。
  (四)綜上所述，被告甲○○僅同意楊政雄於領得職業大貨車駕照前得使用伊年籍資料
    供警方臨檢，並未同意被告楊政雄於領得職業大貨車駕照後之本件案發時仍得繼
    續使用伊年籍資料，且被告楊政雄係因誤以為職業大貨車駕照被吊扣，而臨時起
    意，以個人獨立之意思自行在前開通知單上偽簽「甲○○」之名，被告甲○○就
    此犯罪事實，並無事前合議之犯意聯絡，亦未參與同案被告楊政雄之犯罪行為。
    揆諸首揭之說明，尚難認被告甲○○係被告楊政雄所犯本案偽造文書犯行之共犯
    。此外，復查無其他積極證據足資認定被告甲○○涉有公訴人所指之（行使）偽
    造私文書之犯行，被告此部分之犯罪尚屬不能證明。
四、原審以被告甲○○行使偽造私文書部分之犯罪不能證明，依刑事訴訟法第三百零
    一條第一項而為被告無罪之諭知，並無違誤。檢察官上訴意旨以：被告楊政雄於
    偽簽被告甲○○姓名後，於一、二天內即告知被告甲○○，被告甲○○不僅未表
    示異議，反而於八十九年十月十八日提供其駕照予楊政雄至監理站辦理吊扣，則
    被告甲○○若未同意楊政雄以伊名義簽名，豈會事後提供駕照予楊政雄，足見被
    告甲○○同意之時，並未特別限定期限，顯然就上開偽簽部分與楊政雄具有意思
    聯絡云云。然查，依照前開之敘述，足以得知被告甲○○僅同意楊政雄於領得職
    業大貨車駕照前得使用伊年籍資料供警方臨檢，並未同意被告楊政雄於領得職業
    大貨車駕照後之本件案發時仍得繼續使用伊年籍資料。又楊政雄告知被告甲○○
    違規時，並未同時向被告甲○○說明其當時經警取締違規之車號，且被告甲○○
    駕照確曾丟掉過，怕被人冒用才申訴，被告甲○○後來去警察局作筆錄才知是楊
    政雄所簽等情，業據被告甲○○供述在卷，則被告甲○○應係誤會遭人冒用駕照
    才申訴，已如前述。綜上，檢察官猶執前詞上訴指摘原判決不當，為無理由，應
予駁回。
五、據上論斷，應依刑事訴訟法第三百六十八條，判決如主文。
本案經檢察官郭文東到庭執行職務。
中      華      民      國    九十一    年      四      月       二     日
                                  臺灣高等法院刑事第九庭
                                      審判長法  官  李  文  成
                                            法  官  官  有  明
                                            法  官  周  盈  文
右正本證明與原本無異。
檢察官如不服本判決應於收受送達後十日內向本院提出上訴書狀，其未敘述上訴之理
由者並得於提起上訴後十日內向本院補提理由書（均須按他造當事人之人數附繕本）
。
被告不得上訴。
                                            書記官  余  姿  慧
中      華      民      國    九十一    年      四      月       二     日
